臺灣高等法院刑事判決　　　　　　　 94年度交上訴字第110號
上　訴　人
即　被　告　乙○○
選任辯護人　張泰昌律師
　　　　　　陳淑玲律師
上列上訴人，因被告公共危險等案件，不服臺灣基隆地方法院94
年度交訴字第2號，中華民國94年6月7 日第一審判決（起訴案號
：臺灣基隆地方法院檢察署93年度偵字第4319號），提起上訴，
本院判決如下：
    主  文
原判決關於肇事逃逸暨定執行刑部分均撤銷。
乙○○被訴肇事逃逸部分無罪。
其他上訴駁回。
乙○○緩刑貳年。
    事  實
一、乙○○為食品業者，平日駕駛自用小貨車載送所營貨品，係
    從事駕駛業務之人，於民國（下同）93年10月15日下午3 時
    20分許，駕駛車牌號碼R3─1823號自用小貨車，載送所經營
    之食品，沿基隆市○○路往基金一路方向行駛，行經基隆市
    ○○○路石皮賴圓環時，本應注意二車併行之間隔，並隨時
    採取必要安全措施，且超車時應於前車左側保持半公尺以上
    之間隔，以防止危險事故之發生，且依當時天候晴、日間有
    自然光線、路面乾燥且無缺陷及障礙物，視距亦屬良好情形
    下，並無不能注意之情形，竟疏未注意，貿然以時速50公里
    之車速，超越同向由甲○○騎乘之LKU─481號重型機車時，
    因未注意甲○○騎乘機車後載紙板寬度超越把手，而未與其
    左側保持半公尺以上之間隔，甲○○因心慌及受小貨車逼近
    行駛所帶來之強大氣流震動影響，機車重心不穩，人車向右
    傾倒，車頭衝撞路旁人行道之路樹，甲○○因而受顏面撕裂
    傷、左眼鈍傷、背部挫傷等傷害，嗣經警循線查獲。
二、案經甲○○訴由基隆市警察局第四分局移送臺灣基隆地方法
    院檢察署檢察官偵查起訴。
    理  由
甲、上訴駁回部分（即過失傷害部分）：
一、訊據上訴人即被告（下稱被告）乙○○，固坦承於93年10月
    月15日下午3時許，駕駛R3─1823 號自用小貨車載送貨物，
    行經基隆市○○○路石皮賴圓環之情事，惟矢口否認有過失
    傷害之情事，並先後辯稱：其所駕自用小客車並未與被害人
    甲○○騎乘之機車發生擦撞，嗣經警查詢，始悉被害人受傷
    ，證人丙○○可能看錯肇事之車輛云云。惟查：
(一)上開時地，被害人甲○○因騎機車，發生車禍而受傷之情事
    ，業據告訴人於偵審中指訴綦詳，並有道路交通事故現場圖
    、道路交通事故調查表（一）、（二）、基隆市○○○道路
    交通事故談話紀錄表、道路交通事故補充資料（二）、事故
    現場照片10張，本案車禍發生當日下午6時32分至35 分間，
    所拍攝R3─1823 號自用小貨車外觀照片8張在卷可稽，足見
    該時地確有發生車禍，並致告訴人受傷之情事，要堪認定。
    依證人即告訴人甲○○於偵審中指稱：車禍發生前，我（按
    即甲○○）騎乘LKU─481號重型機車，由基隆市○○路往基
    金一路方向行駛，行經基金一路石皮賴圓環附近，突然遭一
    部不明車號也不知車型的車子，可能擦撞到我車子後座的紙
    板，我因此直接撞出去，當場昏不醒，車禍發生時我行駛於
    外側車道靠右行駛，車旁沒有其他車輛，所以對方的車子應
    該是從我後面行駛過來等語（參見原審卷28至30頁），核與
    證人即目擊車禍發生之丙○○證述：車禍發生當時，我（按
    即丙○○）搭乘友人駕駛之自用小貨車，由基隆市○○路往
    基金一路行駛，行經石皮賴圓環，被告駕駛之自用小貨車超
    越我們的車，在我們前方行駛，之前並未注意告訴人機車之
    位置，然因被告車速很快，所以大家都特別注意，當時我們
    的車子在內線道，被告的車子在外線道，且很靠外線，被告
    的車子是自後方超越告訴人所騎乘之機車後，機車即倒地，
    車頭衝向人行道，機車上有紙箱，我們本來要停車下來看機
    車的狀況，但是車多，沒有辦法停車，所以即與友人開車追
    被告的小貨車，但是未追到，後來即抄下車牌號碼提供給警
    方等情相符（參見原審卷31至34頁），可見告訴人指稱伊機
    車可能遭後方汽車擦撞云云，洵屬有據。
(二)按，駕駛人或乘客於其他參與用路駕駛人有任意變換車道或
    高速駕駛時，通常會提高警覺，特別注意該危險駕駛之車輛
    動態，俾能隨時採取必要安全措施，此乃公眾周知之事實。
    準此，證人丙○○證稱係因被告車速快，所以特別注意被告
    車輛動態，而清楚記憶車禍發生當時其所乘自用貨車、被告
    所駕駛自用小貨車及告訴人騎乘機車間相關位置，被告肇事
    後亦在後追逐被告車輛，因而記下車號提供予警察等情，且
    按於事件甫發生之際，證人憑其深刻記憶所作成之備忘錄記
    載，具有特別可信之情況，美國證據法典均定有傳聞例外，
    容許作為證據，亦符合我國刑事訴訟法第159條之4第3款情
    形，應具有證據能力。核與事理並無違背，且其與被告並無
    仇怨，當無設詞誣陷被告之理，此亦不因證人是駕駛或乘客
    而有異，是其所證目擊車禍發生經過之證言，自堪採信，被
    告空言指摘丙○○錯看，又其係乘客而非駕駛，如何有清楚
    印象云云，均難採取。又依道路交通事故現場圖及現場照片
    所示，車禍是發生在雙向四線道道路，由機車倒地刮地痕判
    斷，甲○○於車禍發生時是騎乘機車沿外線道靠邊線行駛，
    佐以交通事故調查表（一）、（二）及現場照片所示道路狀
    況，車禍當時路面乾燥、且無缺線及障礙，而甲○○騎乘機
    車所附載紙板等並非重物，體積亦非龐大，如非有其他外力
    或原因，甲○○實無由無端跌倒，則告訴人指稱遭外力所致
    而跌倒，自堪採取。證人甲○○雖證稱不知車禍如何發生，
    然由伊所證車禍發生前旁邊沒有其他車輛，撞她的車輛應係
    從後方駛來等情、被告自承曾於上揭時間駕車經過車禍地點
    、及證人丙○○證稱被告駕駛小貨車經過後，甲○○機車即
    倒地等語，可見甲○○機車倒地應與被告駕車自後方超越甲○○騎乘之機車有關，要堪認定。
(三)再按，汽車行駛時，駕駛人應注意車前狀況及兩車併行間隔
    ，並隨時採取必要之安全措施；又汽車超車時，應於前車左
    側保持半公尺以上之間隔超過，道路交通安全規則第94條第
    3項及第101條第5 款分別定有明文。考其規範目的在於二車
    併行或後車超越前車時，若相隔太近極易擦撞或彼此受車速
    所帶來的氣流震動影響，導致車身不穩，或因此產生驚嚇、
    糾紛。本件由案發日拍攝之被告車輛照片，固未能看出被告
    擦撞告訴人機車之痕跡，無從證明被告貨車與甲○○機車間
    ，是否曾經發生擦撞，然依道路交通事故現場圖所示，車禍
    發生地點之外側車道寬3.5 公尺，依上揭規定，二車併行時
    之安全間隔是50公分，再扣除二車併行時各自與邊線距離，
    所餘道路駕駛空間已不多，參酌證人丙○○證稱被告當時車
    速很快，且非常靠外線行駛，比對證人甲○○騎乘機車倒地
    位置已接近道路邊線，以及被告自警詢至法院審理時均供稱
    未注意及甲○○騎乘機車附載紙板等語，足徵其於駕駛車輛
    行經車禍地點時，係行走在外車道，且偏向外車道之右側，
    貼近甲○○之機車，因其行車速度快，且未注意及甲○○之
    機車後座附載紙板，寬度明顯超過把手，而未能保持二車行
    車時之安全間隔，致超車時引起氣流之震動，驚擾甲○○之
    行車動向，致甲○○機車重心不穩，而人車倒地，洵堪認定
    。被告辯稱其未與證人甲○○發生擦撞，雖非不可採，然其
    於警詢時自承領有職業小型車駕駛執照，顯見其有能力注意
    上揭交通法規之規定，且如前所述，車禍發生當時天候晴，
    路面乾燥、且無缺陷及障礙，視距亦屬良好，並無不能注意
    之情形，詎其於超車時，竟未疏注意二車間之安全間隔，致
    證人甲○○受有前開傷害，其有過失情事，應甚灼然。
(四)又原審送請臺灣省基宜區車輛行車事故鑑定委員會鑑定結果
    ，認定「一、研判本案以被告駕駛自小貨車往大武崙方向行
    駛外側車道，行經肇事地超車時疏未保持安全間隔，致與同
    向右前張（按即告訴人甲○○）車附載紙板擦撞，導致張車
    跌倒的可能性較高。二、甲○○駕駛機車附載紙板，其寬度
    有可能超過把手，有違道路交通安全規則第88條第1項第1款
    規定」，此有該會鑑定意見書在卷可稽，可見臺灣省基宜區
    車輛行車事故鑑定委員會，亦同此鑑定，益見被告確有過失
    情事，已極明確，洵堪認定。至鑑定機關雖認被告貨車，與
    告訴人機車有發生擦撞，而與本院認定二車未發生擦撞有所
    不同，惟該鑑定亦認被告係超車時有疏失，未保持安全間隔
    而致發生車禍，此結論核無不同，自無礙本院上開之認定。
    再者，依卷附現場照片所示，證人甲○○機車後載紙板寬度
    顯然超過把手，有違反道路交通安全規則第88條第1項第1款
    之規定，而對本案交通事故之發生與有過失，然此並無解於
    被告犯行之成立，是被告上開所辯，核係卸責之詞，不足採
    信。又依長庚紀念醫院基隆分院診斷證明書所載，告訴人因
    本案車禍受有顏面撕裂傷、左眼鈍傷及背部挫傷之傷害，堪
    認被告過失行為，與甲○○受傷間，具有相當因果關係。綜
    上所述，被告上開辯解，難以採信，從而，本件事證明確，
    被告上開犯行，洵堪認定，自應依法論科。
二、經查，被告自承從事食品業，平日駕駛小貨車送貨，為從事
    駕駛業務之人，其於執行業務中肇事致人受傷，核其所為，
    係犯刑法第284條第2項前段之罪。公訴人認被告犯普通過失
    傷害罪，尚有未洽，然其基本社會事實同一，本院自得變更
    起訴法條依法審理。原審經審理之結果，認被告此部分罪證
    明確，因而適用刑法第284條第2項前段、第41條第1 項前段
    ，罰金罰鍰提高標準條例第1條前段、第2條等規定，並審酌
    被害人所受之傷害程度，及被告犯後否認犯行，尚未與被害
    人達成和解，被害人對車禍發生與有過失等一切情狀，量處
    有期徒刑三月，且諭知易科罰金折算標準，經核其認事用法
    尚無違誤，量刑亦屬允當，被告提起上訴，否認上開犯行，
    核非可採，其上訴自應予駁回。惟查，被告素行良好，未曾
    受有期徒刑以上刑之宣告，此有被告前科表在卷可稽，受此
    罪刑宣告，應知警惕，無虞再犯，且被告於本院審理時，已
    依臺灣基隆地方法院成立之和解筆錄給付賠償金二十萬元完
    畢等情，有審判筆錄及陳報狀在卷可稽，本院爰認上開刑之
    宣告，以暫不執行為當，一併宣告緩刑二年，用啟自新。
乙、撤銷改判無罪部分（即肇事逃逸部分）：
一、公訴意旨另認：被告乙○○前開肇事後，未停車下車查看，
    反而加速逃逸，為後方車輛丙○○記下車號，報警循線查獲
    ，因認被告另涉犯刑法第185條之4之肇事逃逸罪嫌云云。
二、茲按，犯罪事實應依證據認定之，無證據不得認定犯罪事實
    ，為刑事訴訟法第154條第2項定有明文。次按，認定不利於
    被告之事實，須依積極證據，苟積極證據不足為不利於被告
    事實之認定時，即應為有利於被告之認定，更不必有何有利
    之證據（參照最高法院30年上字第816 號判例意旨）。本件
    公訴人認被告涉有上開肇事逃逸犯行，無非以證人丙○○之
    證述為憑。本院訊據被告乙○○，堅決否認有上開肇事逃逸
    犯行，並辯稱其未與告訴人甲○○之機車擦撞，不知有肇事
    情事，如何逃逸，嗣因警察通知始悉有車禍等語。經查：
(一)被告於偵審中均辯稱：其不知證人甲○○機車倒地，係警察
    循線通知其到案說明云云，而告訴人亦證稱伊發生車禍後，
    不知詳情，醒來時已在醫院等語在卷，再對照本院認定上開
    車禍發生時，二車並未有擦撞情節，則被告供稱於車禍肇事
    發生後，並未下車查看等情，尚非無憑。
(二)證人丙○○於警訊時證稱：藍色小貨車行駛在外車道，貨車
    開過去後，就看見紅色機車直接撞上人行道而倒地，可能因
    貨車擦撞機車紙板才致機車地等情在卷（參見偵查卷9 、10
    頁），又於偵查中證稱：他車速開很快，超過我們走外線到
    我們前面，過圓環那兒有點彎度，看到一個騎機車的阿姨就
    被撞到路邊的行人道上，我們就去追車，但他車速蠻快，我
    想他【可能不知道】有撞到人等語（參見偵查卷41頁），復
    於原審時證稱：那台貨車往那台機車旁邊經過，那邊機車就
    倒地，我直覺是那台貨車撞到機車的紙箱，所以機車才會倒
    ，我叫我朋友開車載我去追那台貨車，後來沒有追到等語，
    可見證人之證述，僅能認定被告駕車行為，有過失情事，致
    機車倒地，並使被害人受傷，難以推認被告明確知悉有肇事
    行為，猶駕車逃逸之情事，此觀該二車並未擦撞，且被告於
    警察告知上開車禍情事時，即於當日將貨車開往警局應訊並
    接受採證等情，要堪認定。
(三)證人丙○○及被告選任辯護人請求渠帶同到庭之證人丁○○
    ，本院94年9 月15日審理時，均有到庭，惟經本院勸諭雙方
    依臺灣基隆地方法院94年8 月25日和解筆錄履行而改期審理
    後，該兩位證人均未於本院94年11月3 日審理庭時再到庭，
    但查，證人丙○○已於偵審中證述甚詳在卷，核與車禍鑑定
    結果，及本院審認上開案情，大致相符，另一證人丁○○亦
    與證人丙○○處於相同情況下，難期伊有更不同內容之證述
    ，是該二位證人雖未出庭，亦無礙本院上開之認定。此外，
    原審推認【本件車禍係因被告所駕之小貨車未與甲○○之機
    車保持安全之間隔所致，業經認定如前，則被告在駕駛小貨
    車貼近甲○○之機車同時，依常理即應可注意及告訴人之機
    車，豈有空言諉為不知之理。況且，被告既從事如前之危險
    駕駛行為，自應提高注意力，謹慎觀察告訴人之機車動態，
    以避免危險發生，而甲○○機車是在被告所駕之小貨車經過
    後隨即倒地，依上揭之推論說明，被告自應注意及此，被告
    竟諉稱不知，熟人能信？】，亦嫌無憑。又檢察官於本院復
    未主張其他待證事實，則被告辯稱其未肇事逃逸云云，尚堪
    採信。
三、依上論述，檢察官所舉證人丙○○之證述，既難認定被告有
    該肇事逃逸之犯行，則原審疏未詳細勾稽，遽為被告此部分
    有罪之認定，顯有違誤，被告提起上訴，執此指摘原判決此
    部分不當，自為有理由，應由本院就此部分暨定執行刑部分
    均撤銷改判，並依法就此部分為被告無罪諭知，用昭公允。
據上論斷，應依刑事訴訟法第368條，第369條第1項前段、第364
條、第301條第1項前段，刑法第74條第1款，判決如主文。
本案經檢察官許仲瑩到庭執行職務
中　　華　　民　　國　　94　　年　　11　　月　　24　　日
　　　　　　　　　刑事第九庭  審判長法　官  陳  祐  治
　　　　　　　　　　　　　　　      法　官  莊  謙  崇
　　　　　　　 　 　　　　　　　　　法　官  蔡  聰  明
以上正本證明與原本無異。
肇事逃逸部分，檢察官如不服本判決，應於收受送達後十日內向
本院提出上訴書狀，其未敘述上訴之理由者並得於提起上訴後十
日內向本院補提理由書（均須按他造當事人之人數附繕本）。被
告不得上訴。
過失傷害部分，檢察官及被告均不得上訴。
                                    書記官　郭　台　發
中　　華　　民　　國　　94　　年　　11　　月　　24　　日
附錄：本案論罪科刑法條全文
刑法第284條第2項：
從事業務之人，因業務上之過失傷害人者，處1 年以下有期徒刑
、拘役或1千元以下罰金，致重傷者，處3年以下有期徒刑、拘役
或2千元以下罰金。
